臺灣臺南地方法院民事判決
109年度訴字第1807號
原      告  徐易詳  

訴訟代理人  吳佩諭律師
被      告  徐玉治  

            徐水福  

            徐繹盛  

上列當事人間請求分割共有物事件，本院於民國111年6月20日言
詞辯論終結，判決如下：
    主  文
兩造公同共有之如附表一所示之土地與建物應合併分割如下：臺
南市○○區○○○段○○○地號土地如附圖編號Ａ部分面積一千二百四十
三平方公尺分歸被告徐玉治、徐繹盛按編號Ｄ部分之應有部分比
例保持共有；編號Ｂ部分面積一千六百七十一平方公尺分歸被告
徐水福取得；編號Ｃ部分面積一千五百七十七平方公尺分歸原告
取得；編號Ｄ部分面積八百一十五平方公尺分歸兩造按該部分應
有部分比例保持共有；臺南市○○區○○○段○○○地號土地分歸被告徐
繹盛取得；臺南市○○區○○○段○○○地號土地分歸被告徐水福取得，
臺南市○○區○○○段○○○地號土地分歸原告取得，臺南市○○區○○○段○
○○○○地號土地及同段九二八建號建物分歸被告徐玉治取得。
訴訟費用由兩造依附表二所示比例分擔之。
    事實及理由
一、原告起訴主張：
  ㈠訴之聲明：
  ⒈兩造公同共有如附表一所示之不動產（下稱系爭708、713、7
    16、736、483-5地號土地及系爭房屋，合稱系爭房地）應予
    變價分割，變賣所得價金由原告及被告徐玉治、徐水福、徐
    繹盛各取得4分之1。
  ⒉若法院認為原物分割較為適當，請求將系爭713地號土地分割
    如附圖所示，編號Ａ部分面積1,243平方公尺分歸被告徐玉治
    、徐繹盛取得；編號Ｂ部分面積1,671平方公尺分歸被告徐水
    福取得；編號Ｃ部分面積1,577平方公尺分歸原告取得；編號
    Ｄ部分面積815平方公尺分歸兩造按如附圖所示之應有部分比
    例保持共有。
  ㈡系爭房地原係訴外人徐明發之財產，被告徐玉治及原告、被
    告徐水福、被告徐繹盛分別為其配偶及兒子，徐明發於民國
    102年12月16日死亡後，兩造已就系爭房地辦理繼承登記為
    公同共有。系爭708、713、716、736地號土地均為農牧用地
    ，系爭708、716、736地號土地均未與道路相鄰接，現為荒
    蕪、無人使用及耕作之土地，系爭713地號土地與5米寬之道
    路相連接。系爭483-5地號土地及系爭房屋現由原告及其母
    親即被告徐玉治共同居住、使用，系爭房屋雖有設定抵押權
    ，然抵押債務已經清償完畢，尚未辦理塗銷抵押權登記。為
    使土地得以發揮最大效用，不宜逕以原物分配於各共有人，
    且分割標的尚有系爭房屋，系爭483-5地號土地為其坐落基
    地及法定空地，難以分配於各共有人，爰依民法第823條第1
    項本文、第824條第2項第2款規定，請求變賣系爭房地。若
    法院認為原物分割較為適當，原告認為系爭713地號土地應
    分割如附圖所示，原告係依安永不動產估價師事務所之鑑定
    結果，計算如附圖所示編號Ａ、Ｂ、Ｃ部分之面積，此分割方
    案，可減少兩造共有之面積，增加各共有人可取得之面積及
    價值，共有人間亦無須找補，且附圖所示之道路，可使出入
    車輛無須轉彎，減少交通風險。
二、被告則以下列情詞資為抗辯：
　  被告徐水福曾幫父親徐明發償還其積欠臺南市歸仁區農會之
    債務50萬元，徐明發生前也有向被告徐水福拿錢去給付車禍
    案件之賠償金、房屋貸款、利息等，被告認為將系爭736地
    號土地分歸被告徐水福，以償還徐明發之欠款，應屬合理。
    其他土地及房屋，則由兩造依應繼分比例分配，系爭708地
    號土地分歸被告徐繹盛取得，系爭716地號土地分歸原告取
    得，系爭483-5地號土地及系爭房屋分歸被告徐玉治取得。
    至於系爭713地號土地部分，被告對於原告提出之如附圖所
    示分割方案，並無意見。被告徐水福已於101年間將抵押債
    務清償完畢，但尚未辦理塗銷抵押權登記。
三、得心證之理由：
　㈠按各共有人，除法令另有規定外，得隨時請求分割共有物。
    但因物之使用目的不能分割或契約定有不分割之期限者，不
    在此限。共有人相同之數不動產，除法令另有規定外，共有
    人得請求合併分割。公同共有物之分割，除法律另有規定外
    ，準用關於共有物分割之規定，民法第823條第1項、第824
    條第5項、第830條第2項分別定有明文。次按耕地：指依區
    域計畫法劃定為特定農業區、一般農業區、山坡地保育區及
    森林區之農牧用地。每宗耕地分割後每人所有面積未達0.25
    公頃者，不得分割。但本條例中華民國89年1月4日修正施行
    後所繼承之耕地，得分割為單獨所有。前項第3款及第4款所
    定共有耕地，辦理分割為單獨所有者，應先取得共有人之協
    議或法院確定判決，其分割後之宗數，不得超過共有人人數
    ，農業發展條例第3條第11項、第16條第1項第3款、第2項分
    別定有明文。再按公同關係存續中，各公同共有人不得請求
    分割公同共有物，在民法第829條固定有明文。但此項公同
    關係之存續既非不可終止，則公同共有人中之一人或數人於
    訴訟外或於起訴時，以訴狀向其他公同共有人表示終止公同
    關係之意思，而請求分割公同共有物，在審理事實之法院，
    自應審認其所為終止公同關係之意思表示是否正當，能否認
    為已有合法之終止，為適當之裁判，如可認終止為合法，則
    其公同關係已不復存續，即無適用民法第829條之餘地（最
    高法院37年上字第7357號民事判例參照）。
　㈡查系爭房地本係徐明發所有，其於102年12月16日過世後，系
    爭房地由兩造繼承，並登記為兩造公同共有，而系爭708、7
    13、716、736地號土地之使用分區為一般農業區，使用地類
    別為農牧用地，自有農業發展條例第16條之適用，惟係於89
    年1月4日修正施行後，由兩造所繼承之耕地，符合農業發展
    條例第16條第1項第3款之規定，自得訴請法院分割為單獨所
    有，且兩造就系爭房地並無不分割之協議，亦無不能分割之
    情事，惟迄今未能達成分割協議等情，有財政部國稅局遺產
    免稅證明書、戶籍謄本、系爭房地登記第一類謄本、地籍圖
    、臺南市歸仁地政事務所109年11月25日所測量字第1090108
    723號號函附卷可佐（調解卷第13-43頁、本院卷第33頁）。
    是原告本於系爭房地之公同共有人地位，提起訴訟表示終止
    公同共有關係之意思，請求就系爭房地為合併變價分割，自
    屬有據。
　㈢又按共有物之分割，依共有人協議之方法行之；分割之方法
    不能協議決定，或於協議決定後因消滅時效完成經共有人拒
    絕履行者，法院得因任何共有人之請求，命為下列之分配：
    1.以原物分配於各共有人。但各共有人均受原物之分配顯有
    困難者，得將原物分配於部分共有人。2.原告分配顯有困難
    時，得變賣共有物，以價金分配於各共有人；或以原物之一
    部分分配於各共有人，他部分變賣，以價金分配於各共有人
    。以原物為分配時，如共有人中有未受分配，或不能按其應
    有部分受分配者，得以金錢補償之。以原物為分配時，因共
    有人之利益或其他必要情形，得就共有物之一部分仍維持共
    有。民法第824條第1至4項分別定有明文。另分割共有物，
    究以原物分割或變價分配其價金，法院固有自由裁量之權，
    不受共有人主張之拘束，但仍應斟酌當事人之聲明，共有物
    之性質、經濟效用及全體共有人利益等，公平裁量（最高法
    院98年度台上字第2058號民事判決意旨參照）。
　㈣查系爭房屋門牌號碼為臺南市○○區○○○街00巷0號，為2樓半水
    泥建築，目前由原告、被告徐玉治居住，西鄰6米巷道可供
    進出，附近均為住宅。系爭713地號土地為農牧用地，目前
    由被告徐玉治種植過貓菜，有3米柏油路可供進出。系爭716
    地號土地目前無人耕作，無道路可供進出，需徒步走田間小
    徑才能進出。系爭736地號土地目前無人耕作，亦無道路可
    供出入。系爭708地號土地目前無人耕作使用，鄰近高鐵高
    架軌道，無道路可供出入等情，業經本院會同兩造及臺南市
    歸仁地政事務所人員至現場勘驗明確，製有勘驗測量筆錄，
    復有空照圖及現場照片在卷可參（本院卷第81-95頁），堪
    認屬實。
　㈤原告固主張系爭房地應予變價分割，變賣所得價金由原告及
    被告三人各分得4分之1，然被告徐玉治既居住並設籍在系爭
    房屋，倘系爭房地遭拍賣，縱分得變賣之價金，惟其年事已
    高（已年滿76歲），搬遷後可能已無法再覓得棲身之處，故
    變價分割之方法，自不可採。另原告主張如附圖所示之臺南
    市○○區○○○段000地號土地分割方案，另系爭708地號土地由
    被告徐繹盛取得，系爭736地號土地由被告徐水福取得，系
    爭716地號土地由原告取得，系爭483-5地號土地及坐落其上
    之系爭房屋由被告徐玉治取得等情，因該分割方案業經被告
    三人同意，且經安永不動產估價師事務所鑑定後，兩造無須
    再互為以金錢補償，有不動產估價報告書在卷可參，又被告
    徐玉治得繼續居住在系爭房屋內，無須搬遷，另兩造各分得
    之系爭713地號土地如編號Ａ、Ｂ、Ｃ部分，均可藉由兩造共有
    之如附圖所示編號Ｄ部分作為道路通行，亦符合農業發展條
    例第2項規定，即分割為4筆土地，未超過共有人人數，並可
    提高土地經濟價值，活化土地之利用，合乎分割後土地之整
    體效益及兼顧共有人全體之利益，實為可採。
四、綜上所述，本院審酌系爭土地之現有使用狀況、對外通行問
    題、位置、形狀、分割後之土地利用效益、兩造意願及所獲
    之利益等一切情狀，認如附圖所示分割方案符合土地分割之
    經濟效用及共有人全體之利益，堪認係適當、公允之分割方
    法，爰准予分割系爭土地如主文第1項所示。
五、再按共有人自共有物分割之效力發生時起，取得分得部分之
    所有權。應有部分有抵押權或質權者，其權利不因共有物之
    分割而受影響。但權利人同意分割、權利人已參加共有物分
    割訴訟或權利人經共有人告知訴訟而未參加者，其權利移存
    於抵押人或出質人所分得之部分，民法第824條之1第1、2項
    定有明文。查系爭483-5地號土地及坐落其上之系爭房屋，
    於87年11月11日，由徐明發設定抵押權予臺南市歸仁區農會
    ，擔保債權總金額為144萬元，惟抵押債務業已清償，其上
    已無任何債權存在等情，有臺南市歸仁區農會110年2月18日
    民事陳報狀及所附之上開房地登記第一類謄本、償還明細在
    卷可佐（本院卷第109-119頁）。而臺南市歸仁區農會經本
    院依職權告知訴訟，惟未聲明參加訴訟，上開抵押權仍存在
    於如主文第1項所示被告徐玉治分得之系爭483-5地號土地及
    系爭房屋上，附此敘明。
六、末按因共有物分割、經界或其他性質上類似之事件涉訟，由
    敗訴當事人負擔訴訟費用顯失公平者，法院得酌量情形，命
    勝訴之當事人負擔其一部，民事訴訟法第80條之1定有明文
    。查分割共有物事件本質上並無訟爭性，乃由本院斟酌何種
    分割方案較能增進共有物之經濟效益，並兼顧兩造之利益，
    以決定適當之分割方法。本件原告請求分割共有物，因兩造
    均獲得利益，如僅由敗訴之被告負擔，本院認為顯失公平，
    爰依兩造獲得之利益及就系爭房地應繼分比例確定訴訟費用
    之負擔如主文第2項所示。
七、據上論結，本件原告之訴為有理由，依民事訴訟法第80條之
    1，判決如主文。
中　　華　　民　　國　　111 　年　　7 　　月　　18　　日
                  民事第一庭　法  官　陳尹捷
以上正本係照原本作成。
如不服本判決，應於判決送達後20日內，向本院提出上訴狀並表
明上訴理由，如於本判決宣示後送達前提起上訴者，應於判決送
達後20日內補提上訴理由書（須附繕本）。
如委任律師提起上訴者，應一併繳納上訴裁判費。  　　　　　
中　　華　　民　　國　　111 　年　　7 　　月　　18　　日
                              書記官　曾美滋

附表一：
編號 土　　　　　地  權利範圍 1 臺南市○○區○○○段000地號  全部 2 臺南市○○區○○○段000地號  全部 3 臺南市○○區○○○段000地號  全部 4 臺南市○○區○○○段000地號  全部 5 臺南市○○區○○○段00000地號  全部 編號 建　　　物 門　　　牌 權利範圍 1 臺南市○○區 ○○○段000○號 臺南市○○區○○○街00巷0號 全部 
附表二：
編號 共有人 應繼分比例及訴訟費用分擔比例 1 徐玉治 1/4 2 徐易詳 1/4 3 徐水福 1/4 4 徐繹盛 1/4